【裁判字號】    90,台上,1002
【裁判日期】    900607
【裁判案由】    損害賠償
【裁判全文】
最高法院民事判決                                九十年度台上字第一○○二號
    上  訴  人  大昌證券股份有限公司
    法定代理人  莊輝耀
    訴訟代理人  陳國雄律師
                陳金泉律師
    右  一  人
    複 代理 人  李采霓律師
    被 上訴 人  辰○○
                壬○○
                巳○○
                乙○○
                丙○○
                己○○
                庚○○
                辛○○
                戊○○
                甲○○
                        右九.
                子○○
                癸○○
      右  一  人
      訴訟代理人  陳峰富律師
      複 代理 人  蘇飛健律師
                  周俊智律師
      被 上訴 人  丑○○
                  丁○○
                  寅○○
                  卯○○
右當事人間請求損害賠償事件，上訴人對於中華民國八十八年八月十八日台灣高等法
院第二審判決（八十七年度重上字第四一二號），提起上訴，本院判決如左：
    主  文
原判決關於命上訴人連帶給付及駁回其上訴暨該訴訟費用部分廢棄，發回台灣高等法
院。
    理  由
本件被上訴人主張：第一審共同被告葉淑真受僱於上訴人公司為營業員，本應依據委
任人之指示，據實填寫委託書，以處理受託事務。詎其竟利用執行職務之機會，於民
國八十三、八十四年間或盜賣伊等所有之股票、或侵占其業務上持有伊等繳交之款項
，不法侵害伊等之權利，上訴人公司即應負僱用人之連帶損害賠償責任等情。爰依民
法第一百八十四條、第一百八十八條第一項規定，求為命上訴人與葉淑真連帶給付(一)
辰○○新臺幣（下同）一百十四萬八千三百九十五元；(二)壬○○三百十一萬二千一百
六十七元；(三)巳○○三十二萬六千三百五十元；(四)乙○○三十四萬元；(五)丙○○一百
零九萬九千五百元；(六)己○○一百三十八萬七千元；(七)庚○○二百四十二萬七千零六
十八元；(八)辛○○三十四萬元；(九)戊○○二十三萬一千元；(十)甲○○十萬零七千元；
(十一)子○○四十七萬元；(十二)癸○○六百零六萬七千三百三十一元等本息，及連帶返還(十三)
丑○○、丁○○、寅○○、卯○○如第一審判決附表（下稱附表）所示股票之判決（
被上訴人超過上開部分之請求，分別經第一審或原審駁回後，均未聲明不服。又葉淑
真對第一審及原審判決其敗訴部分，亦未聲明不服）。
上訴人則以：葉淑真雖係伊公司之營業員，但其職務範圍乃係辦理有價證券之買賣、
開戶、推介、申報、結算、交割等事務，其違反證券商負責人與業務人員管理規則第
十六條規定，私自接受客戶委託，代為保管印鑑、存摺之行為，非屬其職務範圍，其
利用保管印鑑、存摺之便，盜賣被上訴人之股票、侵占股款等行為，更非屬執行職務
之行為，伊即無連帶賠償責任可言。況葉淑真具有合法營業員之資格，其於任職前並
無任何犯罪前科，伊於選任受僱人及監督其職務之執行時更已盡相當之注意，依民法
第一百八十八條第一項但書規定，伊亦不必負賠償責任。縱使葉淑真須負侵權行為之
損害賠償責任，惟依民法第二百十三條第一項、第二百十五條規定，被上訴人未請求
葉淑真返還被盜賣之股票，逕行請求按盜賣當時該等股票之價額計算賠償額，仍有未
合。且被上訴人自認將證券存摺及印章交與營業員長期保管，顯已違反與伊所協議簽
認之「委託人交割款券轉撥同意書」第六款約定，其行為即為本件損害發生之主因。
因其對該損害發生之與有過失係屬重大過失，依法應免除伊之賠償責任等語。資為抗
辯。
原審以：葉淑真受僱於上訴人公司為營業員，卻利用保管被上訴人印鑑、存摺之便，
分別於(一)八十三年九月十七日盜賣辰○○之開發股票三千股、國壽股票三千股、富邦
保險股票一千股；八十三年十月十二日冒用辰○○名義領回其所有華銀股票存券一千
股；八十四年四月十四日盜賣辰○○之開發股票一千股。(二)八十三年十一月十六日將
壬○○買進之六福股票二萬股，以現券送存方式存入葉淑真父親葉耀駿帳戶內，再予
盜賣；八十四年一月七日盜賣壬○○之新纖股票十萬股。(三)八十四年四月二十九日盜
賣巳○○之長億股票九張、羽田股票五張。(四)八十四年二月六日盜賣乙○○之中銀股
票三張；八十四年三月十一日盜賣乙○○之中銀股票一張。(五)八十三年八月十九日盜
賣丙○○之臺塑股票一張；同年十月八日盜賣丙○○之臺塑股票三張；八十三年十月
十五日盜賣丙○○之華銀股票三張；八十三年十一月九日盜賣丙○○之彰銀股票一張
；八十三年十一月十二日盜賣丙○○之一銀股票一張；八十三年十二月二日盜賣丙○
○之華隆股票五張。(六)八十四年六月十九日侵占其業務上持有子○○繳交之股票股款
共四十七萬元。(七)八十四年五月二十日盜賣己○○之華隆股票七張、中紡股票二一張
；同年三月一日盜賣己○○之正道股票一張、厚生股票一張、陽明股票二張、華銀股
票一張、中銀股票一張；同年四月一日盜賣己○○之國巨股票一張、開發股票一張；
八十三年五月十四日盜賣己○○之六福股票一張；同年七月十四日盜賣己○○之六福
股票五張；八十四年二月二十三日盜賣己○○之高興昌股票三張。(八)八十四年六月五
日盜賣庚○○所有之歌林股票三百張；同年六月十日盜賣庚○○之歌林股票二十張。
(九)八十四年四月一日盜賣辛○○之開發股票四張。(十)八十四年四月十八日盜賣戊○○
之彰銀股票二張。(十一)八十四年五月十二日盜賣甲○○之正豐股票五張；同年五月二十
三日盜賣甲○○之麗正股票五張。(十二)八十三年三月六日侵占其業務上持有癸○○交付
之金錢一百九十四萬四千四百八十元；八十三年十二月十九日侵占其業務上持有癸○
○繳交之股款四百十二萬二千八百五十一元。(十三)八十四年間，未經同意，先後多次盜
賣丑○○、丁○○、寅○○、卯○○之被繼承人卓謹所有如附表所示之股票等事實，
業據被上訴人提出上訴人公司客戶交易列印表、證券存摺、現券送存申請書、跨行匯
款回單等件為證，並經調取同院八十六年度上訴字第四二三八號葉淑真侵占案刑事卷
宗核閱屬實，且為葉淑真所自認，上訴人對之亦不爭執，自堪信為真實。則葉淑真盜
賣被上訴人所有之股票、侵占彼等交付之款項，係屬不法侵害彼等之權利，依民法第
一百八十四條第一項前段之規定，即應負損害賠償責任。上訴人僱用葉淑真為營業員
，依證券交易法施行細則第九條第三款規定，其職務範圍係辦理有價證券之買賣、開
戶、推介、申報、結算、交割等事務，而依證券商負責人與業務人員管理規則第十六
條規定，證券商之業務人員固不得利用客戶名義或帳戶買賣有價證券，或於辦理受託
買賣有價證券時有隱瞞、詐騙行為，或有挪用或代客戶保管有價證券、款項、印鑑或
存摺之行為；惟葉淑真利用代客戶買賣股票之機會，在上訴人公司營業場所及營業時
間內，私下代客戶保管股票、存摺及印章，並代客戶操作股票，而盜賣股票或侵占款
項違反前開規則之行為，仍難認為非屬其職務上予以機會之行為，及與其執行職務之
時間或處所有密切關係之行為。是葉淑真之行為客觀上既足認為與其職務有關，依民
法第一百八十八條第一項之規定，其僱用人即上訴人自不得據此解免損害賠償責任。
再查葉淑真上開盜賣股票、侵占股款之行為，從八十三年三月延續至八十四年六月間
，期間長達年餘，上訴人苟能盡責監督並按月寄送對帳單給客戶核對，當不致如此。
從而上訴人辯稱：葉淑真盜賣股票、侵占股款之行為不屬其職務範圍，且其對於受僱
人之選任監督已盡相當之注意，而被上訴人又違反所訂「委託人交割款券轉撥同意書
」第六款之約定，依約其可免責云云，均無可採。按負損害賠償責任者，除法律另有
規定或契約另有訂定外，應回復他方損害發生前之原狀。不能回復原狀或回復顯有重
大困難者，應以金錢賠償其損害。此為民法第二百十三條第一項、第二百十五條所明
定。查葉淑真盜賣被上訴人所有之股票、侵占彼等交付之款項，係屬不法侵害他人之
權利，應負損害賠償責任，就侵占金錢部分，被害人自得請求將侵占款項如數返還；
準此，子○○、癸○○交付葉淑真之股款既遭侵占，其二人請求上訴人連帶賠償分別
遭葉淑真所侵占之四十七萬元、六百零六萬七千三百三十一元，並請求自損害發生時
起加給法定遲延利息，依民法第二百十三條第二項規定，亦有所據，應予准許。另丑
○○、丁○○、寅○○、卯○○為卓謹之繼承人，本於繼承人之地位，請求上訴人連
帶返還葉淑真所盜賣之卓謹所有如附表所示股票，洵屬正當，應予准許。至被上訴人
辰○○、壬○○、巳○○、乙○○、丙○○、己○○、庚○○、辛○○、戊○○、甲
○○（下稱辰○○等十人），因股票遭葉淑真盜賣，逕行請求上訴人與葉淑真按盜賣
當時所得金額連帶賠償部分，上訴人雖辯稱：所盜賣之股票皆屬上市公司發行之股票
，得於自由市場公開買賣，其返還股票並無不能或困難之情形，辰○○等十人不得逕
行請求以金錢賠償損害。惟葉淑真於股價高價時，盜賣辰○○等十人之股票，若於訴
請損害賠償時，僅得請求上訴人以低價補回股票返還，以回復損害發生時持有股票之
原狀，顯不能填補被害人所受損害及所失利益，且與誠信原則有違，更易鼓勵犯罪，
因此依據民法第一百八十四條第一項、第二百十五條之規定，辰○○等十人自得請求
上訴人以金錢賠償損害。上訴人又抗辯：辰○○等十人違反約定將存摺、印章及款項
交付葉淑真保管，以致造成損害，彼等對於損害之發生與有過失云云。但辰○○等十
人交付存摺、印章、款項託葉淑真保管，尚非葉淑真侵害行為之共同原因，殊難據此
認定彼等與有過失。因而將第一審所為被上訴人辰○○等十人敗訴之判決一部廢棄，
改判命上訴人連帶給付如上開金額，其餘部分仍維持第一審所為辰○○等十人及上訴
人敗訴之判決，駁回其等之上訴。
按負損害賠償責任者，除法律另有規定或契約另有訂定外，應回復他方損害發生前之
原狀。又不能回復原狀或回復顯有重大困難者，應以金錢賠償其損害。民法第二百十
三條第一項、第二百十五條分別定有明文。即損害賠償之方法，以回復原狀為原則，
金錢賠償為例外，是損害發生後，如有回復原狀之可能，不得逕行請求金錢賠償。查
被上訴人辰○○等十人被盜賣之股票，均係具有流通性之上市股票，上訴人是否不能
自股票市場購買同種類、同數量股票交付辰○○等十人以回復原狀？而股票之市價，
係隨著自由市場經濟之發展，時有高低，並非一成不變，更非葉淑真或上訴人所能控
制。彼等苟能自股票市場上購買各該股票返還辰○○等十人，是否不能填補其所受損
害而有違誠信原則﹖自非無疑。原審未詳加研求，徒以葉淑真於股價高價時盜賣，若
於訴請損害賠償時，僅得請求上訴人以「低價」補回股票返還，以回復原狀，則顯不
能填補被害人所受損害及所失利益，且與誠信原則有違，更易鼓勵犯罪等由，遽為上
訴人應以金錢賠償之判決，已嫌速斷。況上訴人倘係以「高價」補回股票而適得其反
時，是否猶能為上述之認定﹖亦待澄清。另原審雖謂葉淑真於八十四年六月十九日侵
占其業務上持有子○○繳交之股票股款四十七萬元；於八十三年三月六日侵占其業務
上持有癸○○交付之金錢一百九十四萬四千四百八十元；於八十三年十二月十九日侵
占其業務上持有癸○○繳交之股款四百十二萬二千八百五十一元。然並未說明該款究
竟欲買何種股票，或是否為賣出股票之款項等與葉淑真業務上相關之情形，即命上訴
人應就該款項負連帶賠償之責，尚屬難昭折服。再被上訴人辰○○等十人及丑○○、
丁○○、寅○○、卯○○之被繼承人卓謹將存摺、印章交付葉淑真保管，固為原審所
確定之事實。惟葉淑真於盜賣彼等之股票時，是否仍須使用上開保管之存摺、印章？
如果葉淑真須使用該保管之存摺、印章始能盜賣股票，能否謂辰○○等被上訴人之將
存摺、印章交付葉淑真保管，非屬葉淑真侵害行為之共同原因？是否不得據此認定彼
等與有過失？原審未詳為調查審認，遽謂被上訴人之行為非屬葉淑真侵害行為之共同
原因，而為不利於上訴人之論斷，即非允洽。上訴論旨，指摘原審判決其敗訴部分為
不當，求予廢棄，非無理由。又上訴人對第一審判決提起上訴，是否純係基於其個人
關係之抗辯﹖其上訴之效力，應否及於葉淑真﹖案經發回，宜注意及之。
據上論結，本件上訴為有理由，依民事訴訟法第四百七十七條第一項、第四百七十八
條第一項，判決如主文。
中      華      民      國     九十     年      六      月      七      日
                              最高法院民事第七庭
                                  審判長法官  蘇  茂  秋
                                        法官  徐  璧  湖
                                        法官  朱  建  男
                                        法官  曾  煌  圳
                                        法官  李  慧  兒
      右正本證明與原本無異
                                              書  記  官
中      華      民      國     九十     年      六      月    二十六    日


司法院資訊處製作；財團法人民間司法改革基金會備份。
